臺灣高等法院臺中分院民事判決
110年度重上字第152號
上  訴  人  王重山  


訴訟代理人  呂思頡律師
            張方俞律師
被 上訴 人  劉阿生  
            莊國宗  
            張漢隆  
            鍾鴻銘  
上  四  人
訴訟代理人  林永山律師
複 代理 人  許進富  

上列當事人間請求返還所有物事件，上訴人對於中華民國110年5
月28日臺灣彰化地方法院109年度重訴字第96號第一審判決提起
上訴，本院於110年12月29日言詞辯論終結，判決如下：
    主  文
上訴駁回。
第二審訴訟費用由上訴人負擔。
    事實及理由
一、被上訴人主張：
　　兩造先於民國103年12月4日簽訂土地買賣合夥契約書(下稱
    系爭契約)，事後再以口頭約定，約明兩造出資額及比例詳
    如附表一欄所示，並以合夥資金陸續向他人或上訴人購得
    如附表二所示編號1-3土地(下稱系爭土地或各個地號土地)
    ，復以上訴人名義建造如附表二所示編號4建物(下稱系爭建
    物，與系爭土地合稱系爭不動產)，供作合夥事業即菇類栽
    培場、管理室使用，惟系爭不動產均借名登記在上訴人名下
    (詳如附表二欄所示)。詎上訴人身為合夥執行人，藉故未
    依系爭契約向主管機關申請設立農企法人，致無法將系爭不
    動產所有權移轉登記予農企法人，反將系爭不動產向彰化縣
    彰化區漁會辦理抵押借款。經被上訴人於原審以109年9月17
    日準備書狀繕本當庭送達上訴人，作為終止兩造間系爭不動
    產借名登記契約之意思表示，是系爭不動產仍登記在上訴人
    名下，自屬不當得利，應返還全體合夥人。爰依民法第179
    條規定，請求上訴人應將系爭不動產移轉登記為兩造公同共
    有。
二、上訴人則以：
　　系爭不動產之實際所有權人乃合夥事業，且縱成立借名登記
    契約，應存於上訴人與合夥事業間，而非兩造間。又依系爭
    契約第2條約定意旨，農企法人迄未成立，則系爭不動產登
    記在上訴人名下，難認被上訴人有權終止借名登記契約。另
    本件未經全體合夥人決議終止借名登記契約，自不生合法終
    止之效力。況兩造合夥事業未經清算，被上訴人不得請求將
    系爭不動產移轉登記為兩造公同共有，以為合夥財產之分析
    等語，資為抗辯。
三、經原審為上訴人敗訴之判決，上訴人就原判決全部提起上訴
    ；兩造之聲明為：
  ㈠上訴人之上訴聲明：
  ⒈原判決廢棄。
  ⒉被上訴人在第一審之訴駁回。
  ㈡被上訴人之答辯聲明：
　  上訴駁回。 
四、兩造不爭執事項(部分用語及編排順序依卷證文義略作調整)
    ：
  ㈠上訴人於103年11月6日獨資成立一豐農產行，自任負責人(
　  見原審卷一第21頁)。
  ㈡兩造於103年12月4日就投資菇類栽種農場及其土地達成合夥
    協議，簽訂系爭契約，其內容詳如原審卷一第41頁所示，並
    於同日經臺灣彰化地方法院所屬民間公證人郭俊麟予以公證
    (見原審卷一第35-43頁)。
  ㈢被上訴人莊國宗、張漢隆已將出資額(含增資額)各新臺幣( 
    下同)1,500萬元，被上訴人劉阿生、鍾鴻銘已將出資額(含
    增資額)各750萬元，均匯入「一豐農產行王重山」之台中銀
    行溪湖分行帳號000000000000帳戶內(見原審卷一第23-33頁
    )。上訴人則以122-2地號土地買賣價金1,422萬5,000元，抵
    繳出資額(含增資額共1,500萬元，見原審卷一第41頁)。
  ㈣122-1、122-7地號土地均於104年1月14日(以買賣為原因、
    原因發生日期103年12月16日)登記為上訴人所有(見原審卷
    一第99-101、107-109頁)。
  ㈤122-2地號土地於103年3月7日(以買賣為原因、原因發生日
    期103年1月17日)登記為上訴人所有(見原審卷一第103-105
    頁)。
  ㈥系爭建物於104年9月14日建築完成後，並於104年10月6日登
    記為上訴人所有，登記主要用途為菇類栽培場、管理室(見
    原審卷一第111-113頁)。
  ㈦系爭不動產由兩造合夥資金所購買或興建後，均登記或仍登
    記在上訴人名下(見原審卷一第99-113頁)。
  ㈧兩造於106年4月6日以合夥之組織類型成立幸福農場，各合
    夥人出資額及比例詳見附表三所示(見原審卷一第67頁)。
  ㈨兩造迄未成立農企法人。
五、兩造爭執事項(部分用語及編排順序依卷證文義略作調整)：
  ㈠兩造間就系爭不動產是否成立借名登記契約？如是，已否終
    止？
  ㈡被上訴人依民法第179條規定，請求上訴人應將系爭不動產
    所有權移轉登記為兩造公同共有，是否有據？
六、本院之判斷：
  ㈠借名登記部分：
  ⒈按各合夥人之出資及其他合夥財產，為合夥人全體之公同共
    有，民法第668條定有明文。蓋以合夥並非法人，不能獨立
    為權利主體，而為維繫合夥事業之經營，合夥之相關財產，
    亦不能直接歸屬於各個合夥人，民法爰斟其間，明定其為全
    體合夥人公同共有。合夥財產所形成之公同共有關係，尚不
    因合夥事業停止而消滅，基於合夥之團體性，須經合夥解散
    清算，並俟清算程序終結，合夥財產之公同共有關係，始告
    消滅。次按合夥財產，其為金錢出資，勞務出資，抑以他物
    出資，均無不同(包括動產或不動產)。又於合夥關係存續中
    ，執行合夥事業之合夥人為他合夥之代表，其為合夥取得之
    物及權利，亦屬合夥人全體公同共有(最高法院64年台上字
    第1923號判決先例參照)。經查：
  ⑴依系爭契約前言「立合夥契約書人王重山、莊國宗、張漢隆
　　、劉阿生、鍾鴻銘，茲就投資菇類栽培農場及其土地達成合
　　夥協議，條件如下...」、第2條「...122-2地號...以投資
　　之農場向甲方(指上訴人)購買...約定仍登記甲方名義...」
　　、第3條「地上興建菇舍等農業設施，以甲方名義興建」約
　　定內容(見原審卷一第41頁)，可知兩造為經營菇類栽培農場
　　合夥事業，始簽立系爭契約，並於締約後，陸續以合夥資金
　　購買或建造系爭不動產，均登記或仍登記在上訴人名下(詳
　　見兩造不爭執事項第㈡㈢㈣㈤㈥㈦項)。
　⑵承上，系爭不動產乃兩造為經營菇類栽培農場合夥事業之目
　　的，始於合夥存續期間，由上訴人代表兩造以合夥資金購買
　　或興建，自屬合夥財產，應為兩造即全體合夥人公同共有。
　　至上訴人辯稱屬合夥事業所有，顯與民法第668條規定意旨
　　不合，應無依據，要難憑採。
　⒉按不動產借名登記契約，乃當事人約定一方將自己之財產借
    用他方名義登記，他方允就該財產為出名登記之契約。至該
    不動產之管理、使用、收益若何，悉依當事人之約定，非必
    一定由借名人為之。而證明借名登記契約成立之證據資料，
    不以直接證據為限，倘原告就利己之待證事實，能證明在經
    驗法則或論理法則上，足以推認該待證事實存在之間接事實
    ，非不得憑此等間接事實，推理證明彼等間存有借名登記契
    約(最高法院110年度台上字第1323號判決參照)。經查：
　⑴稽諸系爭契約第2條「122-2地號...但因農場非屬法人無法辦
    理登記，故約定仍登記甲方名義，待將來成立農企法人得辦
    登記或按持分登記時，甲方需無條件配合辦理」約定內容，
    可知122-2土地係因無法登記為非法人及合夥組織所有(申請
    土地登記應附文件法令補充規定第9點參照)，且兩造締約時
    並未成立農企法人，始合意權宜借用上訴人名義登記之，足
    見兩造間就122-2土地已成立借名登記契約。至其餘合夥財
    產(122-1、122-7土地及系爭建物)，其借名登記情形，亦同
    。
  ⑵上訴人雖辯稱借名登記契約存於伊與合夥事業間乙節，惟兩
    造締約迄未成立農企法人，其後亦僅成立幸福農場(見兩造
    不爭執事項第㈧項)，則依兩造締約迄今之合夥事業現狀，顯
    非權利義務之主體，借名登記契約顯無可能存於上訴人與不
    具獨立人格之合夥事業間。是以，上訴人此部分抗辯，應非
    可採。
　㈡移轉登記部分：
　⒈按借名登記契約之性質與委任契約同視，並類推適用民法委
    任之規定，而民法第549條第1項規定委任契約當事人之任何
    一方，得隨時終止委任契約。是合夥財產借名登記在合夥人
    者，其他未出名之合夥人自得向該合夥人終止借名登記，則
    該合夥人於借名登記契約終止後，仍受有登記之利益，自屬
    不當得利，其他合夥人非不得依不當得利規定，請求將合夥
    財產移轉登記為全體合夥人(最高法院107年度台上字第362
    號判決參照)。此由民法禁止自己代理之法律原則論之，合
    夥人對於合夥事務之決議因自身利害關係，致有損害合夥利
    益之虞時，當應解為類推社員表決權相關規定，應自行迴避
    而不得參與，而無民法第670條第1項全體合夥人同意規定之
    適用，以免在利益衝突之情形下，發生圖利自己或損及他合
    夥人利益之情事(民法第52條第4項參照)，益臻明瞭。
　⒉查系爭不動產為兩造公同共有之合夥財產，並借名登記於上
　　訴人名下，則被上訴人主張其等於原審以109年9月17日準備
　　書狀繕本當庭送達上訴人(由上訴人原審訴訟代理人廖學能
　　律師收受)，作為終止兩造間系爭不動產借名登記契約之意
　　思表示(見原審卷一第127-137頁)，核與民法第549條第1項
　　隨時終止規定，洵無不合。至兩造將來如成立農企法人者，
　　顯無礙於兩造得依系爭契約第2條約定，再將系爭不動產移
　　轉登記予農企法人，則上訴人據此約定，抗辯被上訴人無權
　　終止借名登記，洵非可採。再者，被上訴人非本於109年8月
　　24日合夥人會議(下稱系爭會議)之結論，主張終止借名登記
　　之意思表示(見原審卷一第139-141頁)，則上訴人以伊未出
　　席系爭會議，而否認終止之效力，亦非可採。況上訴人既屬
　　系爭不動產之出名登記人，則關於終止借名登記與否乙事，
　　因其自身利害關係，應解為自行迴避而不得參與，亦即被上
　　訴人所為終止借名登記無須經上訴人同意，即可任意為之。
　　從而，上訴人徒憑伊未出席系爭會議，且系爭會議未明確提
　　及終止借名登記，及農企法人迄未成立各情，而否認被上訴
　　人終止借名登記契約之效力，俱非可採。
  ⒊次查兩造間就系爭不動產借名登記契約，既經被上訴人合法
　　終止而失其效力，則系爭不動產猶登記在上訴人名下，自屬
　　無法律上原因而受有登記之利益，致被上訴人受有未能登記
　　之損害，則被上訴人依民法第179條規定，請求上訴人將系
　　爭不動產移轉登記為兩造公同共有，應有憑據。
　⒋至被上訴人請求系爭不動產移轉登記為兩造公同共有，核與
　　合夥財產屬全體合夥人公同共有規定意旨相符，顯非合夥財
　　產分析行為。上訴人抗辯屬分析合夥財產乙節，容有誤解，
　　自難採認。
七、綜上所述，被上訴人依民法第179條規定，請求上訴人應將
    系爭不動產移轉登記為兩造公同共有，自屬正當，應予准許
    。從而原審為上訴人敗訴之判決，即無不合。上訴論旨指摘
    原判決不當，求予廢棄改判，為無理由，應駁回上訴。
八、本件事證已臻明確，兩造其餘之攻擊或防禦方法及所用之證
    據，經本院斟酌後，認為均不足以影響本判決之結果，爰不
    逐一論列，附此敘明。
九、據上論結，本件上訴為無理由，依民事訴訟法第449條第1項
    、第78條，判決如主文。
中　　華　　民　　國　　111 　年　　1 　　月　　19　　日
    　　      民事第二庭  審判長 法　官  楊 國 精
　　　　　　　　　　　　         法　官  陳 得 利
      　　　　　　　　　　       法  官  陳 正 禧       
正本係照原本作成。             
如不服本判決，應於收受送達後二十日內向本院提出上訴書狀，
其未表明上訴理由者，應於提出上訴後二十日內向本院補提理由
書狀（均須按他造當事人之人數附繕本）。因疫情而遲誤不變期
間，得向法院聲請回復原狀。
上訴時應提出委任律師或具有律師資格之人之委任狀。委任有律
師資格者，另應附具律師資格證書及釋明委任人與受任人有民事
訴訟法第四百六十六條之一第一項但書或第二項所定關係之釋明
文書影本。如委任律師提起上訴者，應一併繳納上訴裁判費。

                                 書記官  陳 三 軫   
　　　　　　　　　　　　　　　　　　　　　
中　　華　　民　　國　　111 　年　　1 　　月　　19　　日
　　　　　　　　　
　　　　　　　　　　　　　　　　　　　　　　　　　
附表一：    編號 合夥人  出資額(新臺幣) ⑴增資前 ⑵增資後 權利義務百分比 (出資比例)  １ 王重山 ⑴1,000萬元 ⑵1,500萬元 25%  ２ 莊國宗 ⑴1,000萬元 ⑵1,500萬元 25%  ３ 張漢隆 ⑴1,000萬元 ⑵1,500萬元 25%  ４ 劉阿生 ⑴500萬元 ⑵750萬元 12.5%  ５  鍾鴻銘 ⑴500萬元 ⑵750萬元 12.5% 合計 ---- ⑴4,000萬元 ⑵6,000萬元 100% 


附表二：     編號 不動產種類坐落地   號或建號 面積(平   方公尺) 權利範    圍 備註 侟   1 彰化縣○○鎮○○段 00000地號土地 2,794 全部 以合夥資金向他人購買，並登記在王重山名下    2 同上段122-2地號土地 5,690 全部 以合夥資金1,422萬5,000向王重山購買，並抵充王重山1,500萬元出資額，仍登記在王重山名下     3 同上段122-7地號土地 171 全部 以合夥資金向他人購買，並登記在王重山名下    4 同上段268建號建物( 即門牌新華巷20號) 7,293.73 全部 以合夥資金建造，並登記在王重山名下   


附表三(幸福農場)：    編號 合夥人 出資額(新臺幣) 出資比例  １ 王重山 5萬元 25%  ２ 莊國宗 5萬元 25%  ３ 張漢隆 5萬元 25%  ４ 劉阿生 2萬5,000元 12.5%  ５  鍾煥瑋(鍾鴻銘之子) 2萬5,000元 12.5% 合計 ---- 20萬元 100%